【裁判字號】    89,上訴,1453
【裁判日期】    890920
【裁判案由】    偽造文書等
【裁判全文】
臺灣高等法院高雄分院刑事判決                  八十九年度上訴字第一四五三號
    上  訴  人  臺灣高雄地方法院檢察署檢察官
    上  訴  人  甲○○
    即  被  告
右上訴人因被告偽造文書等案件，不服臺灣高雄地方法院八十九年度訴字第一０八一
號中華民國八十九年九月二十日第一審判決（起訴案號：臺灣高雄地方法院檢察署八
十八年度偵字第二九一０七號），提起上訴，本院判決如左：
      主  文
上訴駁回。
      事  實
一、甲○○前曾於八十四年間因妨害名譽罪，經臺灣高雄地方法院判處有期徒刑四月
    ，並經本院於八十四年十二月十四上訴駁回確定，於八十五年二月十三日執行完
    畢；仍不知悔改，於擔任高雄市楠梓區仁翔新都心大樓Ａ區管理委員會（以下簡
    稱仁翔新都心）主任委員，負責代表仁翔新都心對外之財務業務，為從事業務之
    人，因本身財務週轉困難，竟基於意圖為自己不法所有之侵占概括犯意，連續將
    仁翔新都心於八十八年間應支付泰聯自動科技工業股份有限公司（以下簡稱泰聯
    公司）工程費新臺幣（下同）三十一萬四千五百九十元（起訴書誤載為三十一萬
    四千九十元），國安消防器材工程行（以下稱國安行）申報費十四萬六千五百十
    二元，東京都保全有限公司（以下稱東京都公司）管理費六十六萬元，大同奧的
    斯電梯股份有限公司（以下稱大同奧的斯公司）保養費四十三萬二千元，利用不
    知情之出納委員溫勝美將上開款項，於八十七年十二月十五日、八十八年二月二
    十四日、八十八年五月十一日、八十八年十一月五日、八十八年十二月六日，分
    別匯款三十萬七千元、三十萬元、二十二萬元及十八萬元，轉帳存入其所有高雄
    銀行三民分行帳號○一六四三七號及泛亞商業銀行楠梓分行帳號0000000
    00號帳戶內，並於八十八年五月二十四日、同年六月十五日分別現金提領四十
    三萬二千元及二十二萬元，除部分款項支付於上開廠商外，甲○○則以簽發上開
    高雄銀行及泛亞銀行為付款人之支票，金額分別為三十萬元（受款人為泰聯公司
    ）、十四萬六千五百十二元（受款人為國安行）、二十一萬二千元、二十二萬元
    （此二張支票受款人均為大同奧的斯公司）、二十二萬元支張三張（受款人均為
    東京都公司），以取信於上開廠商，而將前揭金額共計一百五十五萬三千一百零
    二元，變易持有為所有而侵占入己，先行挪用。甲○○復另行起意，基於行使偽
    造文書之犯意，連續利用其主任委員保管仁翔新都心印章之機會，在簽發付款人
    為泛亞銀行，發票日分別於八十八年九月十六日及八十八年十月十六日，票號Ｐ
    Ａ0000000號、ＰＡ0000000號、均以東京都公司為受款人之支票
    二張上，盜用該仁翔新都心印章，在上開二張支票上背書，並持以行使，將該二
    紙支票交付予東京都公司，足以生損害於仁翔新都心。嗣因前揭支票經廠商提示
    後均未兌現，而持向仁翔新都心求償時，始發現上情。
二、案經仁翔新都心大樓Ａ區管理委員會訴由臺灣高雄地方法院檢察署檢察官偵查起
    訴。
    理  由
一、訊據上訴人即被告對於侵占上開款項之事實坦承不諱，核與告訴人即仁翔新都心
    代表人黃石能指述之情節相符，並據證人即東京都公司代表人劉人峰、大同奧的
    斯公司代表人蔡永祿、國安工程行代表人蔡進福於偵查及原審調查程序中、泰聯
    公司代表人吳淑綿於偵查中證述屬實，復據證人即仁翔新都心財務王麗玉及會計
    溫勝美於原審調查程序中證述甚詳，復有仁翔新都心高雄銀行楠梓分行存褶影本
    乙份、被告所簽發予上開廠商支票七張及退票理由單七張影本、仁翔新都心八十
    八年一月四日（八八）仁Ａ管字第○○二號公告及所附第六屆各管理委員職責表
    影本乙份及被告收取應支付予上開廠商金額切結書影本四紙等附卷可稽。被告關
    於業務侵占部分之自白核與事實相符，被告此部分犯行應堪信為真實。
二、訊據被告對於在上開時、地曾以仁翔新都心之印章，在上開二張付款人為泛亞銀
    行，發票日分別於八十八年九月十六日及八十八年十月十六日，票號ＰＡ000
    0000號、ＰＡ0000000號、均以東京都公司為受款人之支票上背書之
    事實固不諱言，惟矢口否認有何偽造文書犯行，辯稱：因自八十三年起就由主任
    委員持仁翔新都心之印章處理支票，伊係該管理委員會主任委員，故有權以仁翔
    新都心印章於支票上背書云云。惟查：
    （一）仁翔新都心並未授權被告於支票上背書之事實，業據被告於偵查中供認不
          諱，復據告訴人即仁翔新都心代表人黃石能於原審調查程序中陳稱：委員
          會並無支票帳戶，亦不可在私人支票上背書，上開支票是被告未經管理委
          員會同意私自背書的；於本院調查時亦稱被告不能代表仁翔新都心蓋用印
          章於支票背面；而仁翔新都管理安員會本身沒有申請支票，亦未授權主任
          委員如此做，只有被告當主任委員時才這樣做，而且被告係用私人支票，
          更不可把公司之印章蓋在私人支票上，又該委員會係每月結帳一次，不可
          能使用支票等情，亦經證人王麗玉（即該大樓之財務委員）於本院調查時
          結證明確（見本院八十九年十一月九日筆錄）等語。且主任委員僅係代表
          該管理委員會，對外行使管理委員會之決定，關於仁翔新都心印章主任委
          員僅係負保管之責，並無權於未經管理委員會同意之情形下，為私人支票
          背書。再被告雖稱其使用仁翔新都心印章，有經過委員會同意，惟被告亦
          於本院調查坦承並無書面資料足以證明有經委員會同意，亦未特別聲明可
          以用仁翔新都心之印章蓋在其支票上（見本院八十九年十一月九日筆錄）
          ，尚無證據證明被告確經該委員會同意授權，將仁翔新都心印章蓋在支票
          上，被告所辯即難以採信。被告顯係未經同意而盜用仁翔新都心印章於上
          開二張支票上背書，並持之交付予東京都公司。
    （二）仁翔新都心管理委員會主任委員之職責係代表該大樓接洽對外之會務、規
          劃該大樓整年度之工作目標、輔導各委員之職司、整合該大樓各住戶意見
          提報住戶大會表決、主導該大樓管理委員之會務、督促該大樓待修繕之工
          程及待改善之設施等事實，亦有仁翔新都心大樓Ａ區第六屆各管理委員職
          責表一紙在卷可證，由該職責表所載內容，顯然仁翔新都心管理委員會並
          未授權被告得以使用仁翔新都心之印章，蓋在支票上。被告雖提出管理委
          員會付款簽收簿一份為憑，惟該紙簽收簿僅足證明八十三年至八十五年間
          之收款情形，惟尚不得證明仁翔新都心管理委員會確曾授權被告將該委員
          會之印章蓋用於個人之支票，被告所辯，亦難認係實在。
    （三）綜上所述，被告所辯純係嗣後卸責之詞，不足採信，從而被告偽造文書之
          犯行，亦堪認定。
二、核被告甲○○所為，係犯刑法第二百十六條、第二百十條之行使偽造私文書罪、
    第三百三十六條第二項之業務侵占罪。被告盜用印章為偽造私文書之部分行為，
    偽造私文書之低度行為，為行使偽造私文書之高度行為所吸收，均不另論罪。被
    告所犯行使偽造私文書罪部分，雖未經公訴人起訴，惟既與前開偽造論罪科刑部
  分有高度、低度之吸收關係，本院自得併予審判。而被告先後多次行使偽造私文
    書及業務侵占犯行，時間緊接，方法相同，觸犯構成要件相同之罪名，顯係基於
    概括犯意反覆為之，均依連續犯規定分別論以一罪，並依法加重其刑。復被告所
    犯業務侵占罪與行使偽造私文書罪，犯意各別，行為互異，應予分論併罰。公訴
    人認被告所犯上開兩罪間，有方法結果之牽連關係，尚有未恰。被告甲○○前曾
    於八十四年間因妨害名譽罪，經臺灣高雄地方法院判處有期徒刑四月，並經本院
    於八十四年十二月十四上訴駁回確定，於八十五年二月十三日執行完畢，有臺灣
    高等法院被告全國前案紀錄表一紙在卷可按，被告於有期徒刑執行完畢後，五年
    以內再犯有期徒刑以上之罪，為累犯，依法均遞加重其刑。
三、原審引用刑法第五十六條、第二百十六條、第二百十條、第三百三十六條第二項
    、第四十七條、第五十一條第五款、罰金罰鍰提高標準條例第一條前段之規定，
    並審酌被告身為管理委員會主任委員，因本身財務困難，竟起貪念，侵占業務上
    所收取之款項，有虧該大樓住戶所託及職守，被告之品行，犯罪之手段、目的、
    所生危害，且被告就其侵占之款項並未完全清償，及犯後態度等一切情狀，就侵
    占罪部分量處有期徒刑一年，就行使偽造文書罪部分量處有期徒刑三月，並定應
    執行刑為有期徒刑一年二月。原審判決之認事用法尚無違誤，量刑亦稱允當，上
    訴人臺灣高雄地方法院檢察署檢察官據被害人之請求以量刑過輕為由提起上訴、
    被告就侵占款項部分以量刑過重為由提起上訴、就行使偽造文書部分則空言指摘
    原審判決，而提起上訴，指摘原判決不當，均無理由，均應予駁回。該二紙支票
    業經被告持以行使，非屬被告所有，爰不予宣告沒收，另支票背面之仁翔新都心
    印章二枚，係被告盜用，並非偽造，自亦不予宣告沒收，併予敘明。
據上論斷，應依刑事訴訟法第三百六十八條，判決如主文。
本案經檢察官張其主到庭執行職務。
中      華      民      國    八十九    年     十一     月      三十    日
                              臺灣高等法院高雄分院刑事第五庭
                                  審判長法  官
                                        法  官
                                        法  官
行使偽造文書部分得於十日內上訴，業務侵占部分被告不得上訴
附錄本案論罪科刑法條全文：
刑法第二百十條：
  偽造、變造私文書，足以生損害於公眾或他人者，處五年以下有期徒刑。
刑法第二百十六條：
  行使第二百十條至第二百十五條之文書者，依偽造、變造文書或登載不實事項或使
  登載不實事項之規定處斷。
刑法第三百三十六條第二項：
  對於業務上所持有之物，犯前條第一項之罪者，處六月以上五年以下有期徒刑，得
  併科三千元以下罰金。


司法院資訊處製作；財團法人民間司法改革基金會備份。
